【裁判字號】    97,台上,349
【裁判日期】    970124
【裁判案由】    偽造有價證券等罪
【裁判全文】
最高法院刑事判決              九十七年度台上字第三四九號
上  訴  人  儒商企業有限公司
兼 代 表人  甲○○
共      同
自訴代理人  任秀妍律師
被      告  乙○○
            丙○○
            丁○○（原名楊玉明）
上列上訴人等因自訴被告等偽造有價證券等罪案件，不服台灣高
等法院中華民國九十六年二月十四日第二審更審判決（九十四年
度上更(二)字第二八九號，自訴案號：台灣台北地方法院八十四年
度自字第一三０三五號），提起上訴，本院判決如下：
    主  文
上訴駁回。
    理 由
甲、業務侵占、背信及偽造有價證券部分：
按刑事訴訟法第三百七十七條規定，上訴於第三審法院，非以判
決違背法令為理由，不得為之。是提起第三審上訴，應以原判決
違背法令為理由，係屬法定要件。如果上訴理由狀並未依據卷內
訴訟資料，具體指摘原判決不適用何種法則或如何適用不當，或
所指摘原判決違法情事，顯與法律規定得為第三審上訴理由之違
法情形，不相適合時，均應認其上訴為違背法律上之程式，予以
駁回。本件上訴人儒商企業有限公司（下稱儒商公司）及上訴人
甲○○原共同自訴意旨略以：(一)、儒商公司係經營醫療器材、中
西藥、化妝品、美容器材，甲○○為公司負責人。被告乙○○原
係美容師，於民國八十年進入儒商公司擔任總經理，八十年一月
間即假借神佛輪迴之說，自稱係甲○○前世配偶，今世來助其事
業，可代籌款，囑甲○○以其母陳黃金霞所有坐落台北市○○○
路○段七十三巷二號二樓房地，向花旗銀行貸款新台幣（下同）
二百十萬元，由乙○○以面額分別為三十六萬元、六十三萬三千
零十四元、一百十萬元之陳黃金霞支票三紙提領花用，均未返還
，致甲○○償付本息迄今。(二)、乙○○於八十年十二月間，以代
公司週轉為由，先要求甲○○將其所有坐落宜蘭市○○○段五結
小段七八之三號土地設定抵押權予乙○○，復於甲○○出售該土
地後，與被告即其配偶丁○○將買賣價金四百萬元全部取走，並
未為儒商公司借得任何款項，亦未歸還該四百萬元。(三)、乙○○
及丁○○，於八十年一月至八十二年十二月間，託詞為儒商公司
招募資金，持其個人或甲○○之支票、本票或儒商公司名義之股
權憑證等，向鈕澤基借款約五百萬元、向林淑馨借款一千五百萬
元、向楊秋山借款三百萬元，及向劉秀雄、曾招娣等人借款數十
萬元至數百萬元不等，總計約詐得三千萬元，債務悉數由儒商公
司、甲○○承擔。(四)、乙○○於八十年八月間起，將儒商公司多
筆營業收入侵吞入己，或由其直接收取，或由會計代為轉交，得
款除自行花用，另用以支付其配偶即被告丁○○私人債務及貸與
被告丙○○，並於八十三年二月至五月間，指示會計小姐分別匯
入乙○○及丙○○帳戶，侵占貨款達新台幣（下同）一千七百萬
元、匯款四百四十餘萬元。又於八十三年二月以後，將儒商公司
寄存於屏東高樹倉庫之貨品侵占不還。(五)、乙○○擔任儒商公司
總經理，卻對外以儒商公司及甲○○名義大肆借款或募集資金，
使儒商公司及甲○○背負鉅額債務，違背其職務，損害儒商公司
及甲○○之利益。又受甲○○之託掌管財物，於甲○○之小額支
票三紙到期時，竟故意不存入足額款項，且於銀行通知時，令會
計勿告知甲○○，致甲○○遭拒絕往來，信用受損。又為公司總
經理，負有不競業義務，竟將自組之蒂妮公司遷至儒商公司現址
，並增加營業項目，與儒商公司經營同類產品之販賣，為商業競
爭。(六)、乙○○指示儒商公司會計將其所保管之甲○○空白支票
分別填寫面額三十六萬元、二十二萬元、三十萬元、六十三萬六
千元、十萬元、十萬元後，利用其持有之甲○○印章蓋於其上，
而簽發各該支票，持以作為借款憑證，向他人借款。因認被告等
三人均涉有詐欺取財、業務侵占，乙○○另涉背信、偽造有價證
券等罪嫌。原判決依審理結果，認被告等三人此部分犯罪均屬不
能證明，因而維持第一審關於此部分諭知被告等三人均無罪之判
決，駁回上訴人等此部分在第二審之上訴，已詳述其調查、取捨
證據之結果及認應為無罪之心證理由。上訴人等此部分上訴意旨
略以：（一）、依卷附合作金庫匯款資料，其匯款時間既與本件
宜蘭土地買賣之時間吻合，復佐以施玉之證言，被告等三人至少
侵占該買賣價款三百五十萬元，其超過上訴人等債務部分，即屬
侵占。乃原審未詳為調查，徒據甲○○在誤認之情形下所為與事
實不符而應屬無效之積欠被告款項之供述，遽認被告所為不構成
業務侵占罪，自有查證未盡、已受請求事項漏未判決及判決不載
理由之違法。（二）、公司係獨立之法人，其營收自應歸入公司
帳戶，乙○○將儒商公司之營收，分別存入其私人帳戶，其雖主
張上訴人等積欠其債務未還，然始終未能提出證明，而其早在進
入儒商公司前，即為拒絕往來戶，顯無資力貸款予上訴人等；且
上訴人等縱確欠其款項，依丁○○及會計林桂櫻之供證，上訴人
等亦已如數清償，乙○○所為自屬業務侵占。原審未予詳查，遽
為乙○○無罪之諭知，顯有證據調查職責未盡之違法。（三）、
被告等共同侵占儒商公司營業收入、現金交易之貨款收入、藉開
發茶籽油化妝品為由向儒商公司支領之款項、買賣土地價款、儒
商公司寄放屏東倉庫之貨物等犯行，業經原審於更審前審理時查
明確認。而依丁○○於其被訴詐欺另案中之供述，上訴人等僅積
欠其二百七十八萬餘元，然對其清償金額已逾四百萬元，其另持
之本票五張，上訴人等業已訴請確認債權不存在勝訴，是被告等
三人主張對上訴人等有債權云者，純屬虛偽。被告等三人侵吞上
開款項，自屬業務侵占。（四）、乙○○未經上訴人等授權，以
儒商公司名義對外大肆吸金，致甲○○背負違反銀行法罪名，既
損公司商譽，亦令公司背負債務，自屬背信；縱認上訴人等應負
授權人責任，乙○○所為亦已成立侵占罪。（五）、依乙○○之
週曆所載，足見其確使用甲○○之支存帳戶，竟故意使其中四張
小額支票退票，並囑公司會計勿告知甲○○，致甲○○因而成為
拒絕往來戶，乙○○所為完全符合背信罪構成要件，原審竟疏未
調查，率爾諭知乙○○無罪。（六）、乙○○任職儒商公司期間
，因掌管公司財務，經甲○○授權於業務需要範圍內簽發其支票
，其離開公司後，竟委由律師以存證信函，檢附六紙支票，指甲
○○積欠債款，然始終未能提出任何債權證明，該等支票顯係乙
○○利用上開授權，擅自簽發，且既指稱係甲○○欠款之憑證，
即非為支應業務開銷，已逾授權範圍，應屬偽造。原判決就甲○
○究如何積欠乙○○債務，並未詳查，遽為判決，同有查證未盡
之違失。（七）、乙○○以開發苦茶油化妝品為由，向儒商公司
申領一百零三萬元，然嗣既未交付任何產品，亦未返還該款，而
觸犯業務侵占罪部分，上訴人於自訴狀四中業已言及，嗣於法院
審理中僅係就此部分犯罪事實為補充說明而敘及該苦茶油化妝品
一事，乃原判決以之超出自訴範圍而未予審理，顯有已受請求之
事項未予判決之違法云云。按上訴人等自訴被告等三人業務侵占
及乙○○背信部分，雖分屬八十四年十月二十日修正後刑事訴訟
法第三百七十六條第三款、第五款之罪名，然於上開修正施行前
，原得上訴第三審，且本件係在上開修正前之八十四年八月三十
一日即繫屬於第一審法院，依刑事訴訟法施行法第五條第一項規
定，仍應依施行前之法定程序終結之，而屬得上訴於第三審。惟
查：（一）、原判決雖認定乙○○匯入其本人與丁○○帳戶之二
筆款項，確係出售上開宜蘭土地之價款，然同時亦援引證人施玉
所述其前與甲○○、乙○○洽談上開宜蘭土地買賣事宜時，乙○
○曾指甲○○積欠其七百萬元債務，甲○○在場但未表示異議等
語，與證人即買受該土地之郭太郎所為其購買該土地之價金悉交
予承辦之潘代書，並非交付乙○○之證言為據，認乙○○所辯甲
○○出售前開土地予案外人許碧蘭之前，即因乙○○為其代償債
務，而先以該筆土地為乙○○設定債權額七百萬元之抵押權等語
，應可採信；並引用施玉證言及卷附土地登記簿謄本，說明甲○
○出賣該筆土地係因積欠乙○○金錢，且該筆土地上原設定予乙
○○之七百萬元抵押權，亦於八十一年七月十五日（同年七月四
日收件）該土地移轉登記予許碧蘭名義所有之同日，以清償為由
辦理抵押權塗銷登記，足徵甲○○係因積欠乙○○債務，而將該
筆土地先設定抵押權予乙○○，嗣又將該筆土地出售予郭太郎、
許碧蘭夫婦，籌款償還對乙○○之債務，是乙○○上開分別匯至
其本人及丁○○帳戶內之上開買賣土地價金，係甲○○所交付，
用以作清償債務之款項，因認乙○○並無與丁○○共犯業務侵占
刑責可言等情甚詳，核並無上訴意旨所指摘判決理由不備或已受
請求事項未予判決之違失。（二）、原判決就上訴人等指訴被告
等三人共同將儒商公司之營業收入侵吞入己，涉嫌業務侵占，亦
以上訴人等用以證明儒商公司營收之銷貨紀錄，僅係上訴人等片
面製作之統計文件，已不足資以證明儒商公司確有該等收入；且
依證人即儒商公司會計林素貞、林淑雲之證言及甲○○之供述與
林淑雲之記事本、儒商公司現金帳簿，復佐以乙○○匯款交付予
儒商公司之明細表，乙○○實際負責儒商公司之財務調度，公司
營業收入固由其收受處理，然該公司所有帳務、薪水、貸款及票
款之支出亦均由乙○○負責，而儒商公司收取之貨款雖有匯入乙
○○私人帳戶之情形，然乙○○亦陸續匯款達一百七十三萬零八
百零七元，支應儒商公司各項業務支出、甲○○之銀行帳務、借
款或票款，足見乙○○收取之營業收入除抵償儒商公司積欠之債
務外，並需支付該公司及甲○○之營業支出與開銷。而上訴人等
就該期間儒商公司實際之營業收入支出及盈虧情形，始終無法舉
出確切證據資料以作為計算依據。是乙○○負責為儒商公司調度
財務，竟使用個人帳戶，致其個人與公司收支情形互相混淆固有
未當，然亦非可徒以乙○○收取儒商公司貨款，即推斷乙○○有
私吞公司款項之業務侵占犯行。至乙○○雖曾以現金指示林素貞
匯款八筆予丙○○，共一百三十六萬六千元，然甲○○自承因積
欠乙○○及親友數百萬元款項，故將其親友登記為儒商公司股東
，核與該公司股東登記情形相符，且依上訴人等提出之上開八筆
匯出款明細表及儒商公司之現金帳簿所示，其中五筆共計九十三
萬五千元，於該現金帳簿上均記載有「匯丙○○--繳票用」或「
匯丙○○--向楊先生借支票／繳支票用」等語，應係乙○○為儒
商公司向丙○○調借現款或支票使用，而為借調款項之償付，顯
難認乙○○、丙○○有不法意圖；另三筆匯款部分則未記載於現
金帳簿內，而經手匯款之林素貞亦稱不知用以匯款之資金來源，
故亦無證據證明該三筆匯款來源，係出自儒商公司之營業收入；
況縱甲○○所主張已陸續還款予被告等、乙○○將儒商公司款項
匯入其個人及丙○○帳戶、留置儒商公司存放倉庫之貨物抵債各
節俱屬實，然經扣除乙○○匯入儒商公司以支應該公司及甲○○
各項支出之款項、應抵償甲○○自承乙○○為其調度之金錢及甲
○○積欠丁○○之款項後，甲○○尚積欠丁○○、乙○○夫妻二
人六百餘萬元之債務。故乙○○匯入上開款項至私人帳戶，應係
用以抵償甲○○及儒商公司所積欠之債務，且並無超額抵償之情
事，其主觀上並非出於為自己或第三人不法所有之意圖，殊無從
課予被告等三人業務侵占罪責等情，業於理由內逐一論敘。上訴
意旨無視於原判決上開論述，猶指摘原判決理由不備，顯係未依
卷證而為指摘。（三）、本件乙○○向林淑馨借款，係交付其個
人簽發之本票為擔保，而向楊秋山取得三百萬元，則係轉讓其個
人所有之部分股份，均非以上訴人等名義所為；另向鈕澤基、劉
秀雄、曾招娣等人借用上開款項者，或係甲○○本人，或由乙○
○本於甲○○之授權所為；至姚文勝投資儒商公司雖係受乙○○
、丁○○二人之邀，然嗣因投資未成，彼等已陸續還款予姚文勝
，彼等苟意圖不法之所有，既已得財，當無主動返還之理，顯見
彼等並無不法所有意圖，亦未違背職務等情，業經原判決援引證
人潘燕九、許英超、鈕澤基、陳文麟、錢力飛、劉秀雄、楊秋山
、姚文勝、曾招娣、邱育玲等於本案及甲○○涉犯違反銀行法之
另案中所為證言、卷附甲○○八十二年二月三日致乙○○函文、
乙○○簽發予林淑馨之本票影本，佐以甲○○所供，詳述其所憑
認定之依據，並以儒商公司會計林淑雲陳稱乙○○未曾指示其勿
將銀行所為存款不足之通知轉告甲○○等語，另林淑雲亦未證稱
乙○○曾對其為上開指示，是亦無證據足資證明儒商公司遭退票
並拒絕往來，係由於乙○○之故意所致。因認乙○○並無上訴意
旨所指之背信犯行。核亦無上訴意旨所指證據調查職責未盡之可
議。（四）、本件上訴人等指遭偽造之六紙支票中，面額六十三
萬六千元者並無證據足資證明係乙○○所簽發，遑論偽造；其餘
五紙支票，均係儒商公司當時之會計人員林淑雲所簽發，而林淑
雲已供明乙○○是否保管甲○○印章，其不得而知，然每於其簽
發支票時，甲○○與乙○○均在場，是該五紙支票之簽發當時，
甲○○既在場，即難諉為不知，自無偽造可言。原判決因認乙○
○未偽造有價證券，並無不合。至乙○○與上訴人等間有無債權
債務關係、有無逾越甲○○為委託其處理儒商公司財務所為簽發
支票之授權、乙○○是否猶持有該六紙支票及能否提出該等支票
正本等各節，於該等支票並非偽造之認定，均不生影響，上訴意
旨執以指摘原判決不當，並非適法之第三審上訴理由。（五）、
上訴人等之自訴意旨，關於乙○○提領甲○○以其母陳黃金霞所
有不動產貸得之二百萬元部分，係以乙○○於八十年進入擔任儒
商公司總經理，於八十年一月間假借神佛輪迴之說，自稱係甲○
○前世配偶，今世來助其事業，可代籌款，囑甲○○以其母陳黃
金霞所有坐落台北市○○○路○段七十三巷二號二樓房地向花旗
銀行貸得二百十萬元，由乙○○以面額分別為三十六萬元、六十
三萬三千零十四元、一百十萬元之陳黃金霞所有支票三紙提領花
用，並未返還，致甲○○付本息迄今，涉有詐欺取財罪嫌云云。
核與上訴人等於原審第二次更審審理中所主張「乙○○以開發苦
茶籽油化妝品需購買機器及材料為由，先後二次向儒商公司申領
款項，儒商公司因此分別開立六十萬元及四十三萬元支票二紙交
付，合計一百零三萬元，均由抵押貸款中支應，然乙○○既並未
交付任何產品、機器，亦未返還任何款項，因認乙○○涉犯業務
侵占罪嫌」部分，顯非同一事實，即質之甲○○亦自承此部分並
未記載於其自訴狀犯罪事實欄內，原判決因以本案前開經提起自
訴部分之犯罪事實，既不能證明被告等人犯罪，則原自訴範圍外
之事實與經自訴部分，即無裁判上一罪之關係可言，非為自訴效
力所及，不論被告等是否涉有該等犯行，原審均不得一併審判，
於法並無違背，亦難謂有已受請求之事項未予判決之違法。而其
餘上訴意旨，則係就原審採證認事職權之適法行使及原判決已說
明之事項，徒憑己見，任意指摘為違法，且仍為單純事實之爭執
，亦俱非合法之第三審上訴理由。依上揭說明，此部分上訴均為
違背法律上之程式，應予駁回。
乙、詐欺取財部分：
按犯刑法第三百三十九條詐欺罪之案件，經第二審判決者，不得
上訴於第三審法院，刑事訴訟法第三百七十六條第四款定有明文
。上訴人等自訴乙○○、丁○○涉犯詐欺取財部分，依上開說明
，既經第二審判決，自不得上訴於第三審法院。上訴人等復就此
部分一併提起上訴，顯為法所不許，亦應予駁回。
據上論結，應依刑事訴訟法第三百九十五條前段，判決如主文。
中    華    民    國  九十七  年    一    月  二十四  日
                      最高法院刑事第六庭
                          審判長法官  張  淳  淙
                                法官  劉  介  民
                                法官  張  春  福
                                法官  蔡  彩  貞
                                法官  黃  正  興
      本件正本證明與原本無異
                                      書  記  官
中    華    民    國  九十七  年    二    月    一    日
                                                      Ｑ


司法院資訊處製作；財團法人民間司法改革基金會備份。
